臺灣橋頭地方法院民事判決
110年度訴字第867號
原      告  王金星  
訴訟代理人  陳永祥律師
被      告  劉壽美  
訴訟代理人  鐘韻聿律師
            吳建勛律師
上列當事人間請求確認債權不存在事件，本院於民國111年6月15
日言詞辯論終結，判決如下：
    主  文
確認被告對原告如附表編號3所示之消費借貸債權，於逾新臺幣1
46,500元部分不存在。
原告其餘之訴駁回。
訴訟費用由原告負擔。
    事實及理由
一、原告主張：原告並未向被告借貸如附表所示款項，應由被告
    就兩造間成立消費借貸契約之合意負舉證責任。且附表編號
    3 為被告與訴外人葉峰旗間之消費借貸關係，與原告無關；
    原告亦未收受附表編號4所示款項。為此，爰依民事訴訟法
    第247條第1項規定，提起本件訴訟等語。並聲明：確認被告
    對原告如附表所示之消費借貸債權不存在。　　
二、被告則以：附表編號1、2、4係原告購買房屋所為借款；附
    表編號3則係原告欲借款予他人，因資金不足而向被告商借
    ，原告當時本係向被告借款新臺幣（下同）150,000元，然
    原告表示被告得預扣3,500元作為報酬，故被告僅匯款146,5
    00元予原告，至於原告將款項借給何人，被告並不知悉，此
    筆款項為兩造間之借貸，與他人無關。且葉峰旗係向原告借
    款，而非被告，原告與葉峰旗間之消費借貸關係，實與本案
    無涉。另被告前起訴請求原告履行其於民國108年6月12日簽
    立之協議切結書（下稱系爭切結書），經本院109年度岡簡
    字第234 號、109 年度簡上字第190號判決確定在案（下稱
    前案訴訟），前案訴訟業已認定被告交付如附表所示款項予
    原告，係基於兩造間之消費借貸關係，而此為前案訴訟之重
    要爭點，並經兩造於前案訴訟為實質辯論，於本案應有爭點
    效之適用，不得再為相反之判斷等語，資為抗辯。並聲明：
    原告之訴駁回。
三、兩造不爭執之事項：
  ㈠兩造前為男女朋友。
  ㈡原告自106年2月起至107年9月，每月匯款20,000元、自107年
    11月起至108年5月止，每月匯款35,000元予被告。
  ㈢原告於108年6月12日簽立系爭切結書予被告，內容為：「本
    人王金星自108年6月起至112 年12月底，每月底支付劉壽美
    新臺幣35,000元正，如毀約願付雙倍賠償，為此聲明特立此
    書」等語。
  ㈣被告先後於107年10月29日、107年10月31日、108 年1月15日
    匯款600,000元、265,000元、146,500元予原告。
  ㈤原告先後於108年6月13日、108年6月28日、108 年7月1日、1
    08年9月9日匯款150,000元、95,000元、680,000元、200,00
    0元予被告。
  ㈥原告於107年10月6日向訴外人曾駿龍買受房屋。
  ㈦原告於108年7月2日匯款1,000,000 元予訴外人即被告女兒李
    采霖。
  ㈧被告前依系爭切結書起訴請求原告給付自108年9月起至同年1
    2月之費用及違約金各140,000元，共計280,000元。經本院1
    09年度岡簡字第234號判決判命原告給付費用140,000元，違
    約金則酌減為每月5,000元，合計應給付被告160,000元。嗣
    原告提起上訴，經本院109年度簡上字第190號判決上訴駁回
    而確定。
四、本件之爭點：
  ㈠前案訴訟之判決理由於本案有無爭點效？
  ㈡原告請求確認被告對原告如附表所示之消費借貸債權不存在
    ，有無理由？ 　 
五、本院之判斷：
  ㈠前案訴訟之判決理由於本案有無爭點效？
　　按法院於確定判決理由中，對訴訟標的以外當事人所主張或
    抗辯之重要爭點，本於兩造辯論所為之判斷結果，除有顯然
    違背法令，或當事人提出新訴訟資料足以推翻原判斷之情形
    外，於同一當事人間，就與該重要爭點有關之他訴訟，不得
    再為相反之主張，法院亦不得作相異之判斷，此源於訴訟上
    誠信原則及當事人公平之訴訟法理，避免紛爭反覆發生，以
    達「一次解決紛爭」所生之一種判決效力（拘束力），即所
    謂「爭點效」，亦當為程序法所容許。經查：
　⒈原告主張兩造間未發生如附表所示之消費借貸關係，其於108
    年6月13日、108年6月28日、108年7月1日匯款150,000元、9
    5,000元、680,000元予被告，於108年7月2日匯款1,000,000
    元予李采霖，係付清系爭切結書所載總金額，而非清償借款
    等語，為被告所否認，並辯稱原告上開給付款項，均係清償
    如附表所示之借款，則原告給付上開款項之原因，究係給付
    系爭切結書總金額，抑或清償如附表所示之借款，乃本件之
    重要爭點。又參諸兩造於前案訴訟中，就此重要爭點所為攻
    防辯論，原告於109年7月21日提出民事答辯狀主張：「原告
    已於108年6月28日、108年7月1日、108年7月2 日、108年9
    月9日分別匯款95,000元、680,000元、1,000,000元、200,0
    00元予被告，共計1,975,000元，除提前將系爭切結書款項
    支付被告，並多支付5萬元。」等語（見前案訴訟一審卷第2
    1至22頁）。被告則於同年月22日辯論期日陳稱：「原告自1
    02年間陸續向被告借款，最後一次是原告購買房屋時，被告
    於107年10月29日、同年月31日匯款600,000元、265,000元
    予原告，並交付1,000,000現金予原告」，並庭呈108年1月1
    5日匯款146,500元予原告之匯款單據（見前案訴訟一審卷第
    19頁反面至20頁）；及於同年8月26日提出民事準備書狀陳
    述略以：「原告於108年6月28日匯款95,000元，係因被告要
    求原告一次給付3個月之生活費105,000元，此部分尚短少10
    ,000元；而被告前後借款1,865,000元予原告，原告在108年
    7月1日、108年7月2日各匯款680,000元、1,000,000元予被
    告以清償借款後，尚積欠185,000元，原告始會於108年9月9
    日，再匯款200,000元予被告。」等語（見前案訴訟一審卷
    第35至38頁）。前案訴訟一審並於109年9月9日訊問證人李
    采霖有關原告107年間購屋之資金支付，及原告匯款1,000,0
    00元至證人李采霖帳戶之相關事宜（見前案訴訟一審卷第51
    至52頁）。原告後於該案二審110 年4 月7 日言詞辯論期日
    提出民事辯論意旨狀，主張：「原告陸續於108年6月13日、
    108年6月28日、108年7月1日匯款150,000元、95,000元、68
    0,000元予被告，於108年7月2日匯款1,000,000元至李采霖
    帳戶，如數給付系爭切結書款項，並於108年9月9日匯款200
    ,000元予被告，作為搬家費用。」等語（見前案訴訟二審卷
    第87至89頁）；被告則當庭陳稱：「原告108 年6 月13日所
    匯款項與本案無關，108年9月9日匯款200,000元則為積欠之
    購屋款項，於108年7月2日將1,000,000元匯至李采霖帳戶，
    係因李采霖有親見被告交付現金1,000,000元予原告。」等
    語（見前案訴訟二審卷第80至81頁）。足認兩造於前案訴訟
    就原告於108年6月13日、108年6月28日、108 年7月1日、10
    8年9月9日匯款150,000元、95,000元、680,000元、200,000
    元予被告，及於108年7月2日匯款1,000,000元予李采霖之原
    因已為充分攻防。
  ⒉原告雖於本件訴訟中主張：被告於108年1月15日匯款146,500
    元予原告，並非原告向被告借款，而是葉峰旗向被告借款等
    語，惟為被告所否認。證人葉峰旗亦於本院證稱：伊跟原告
    借過很多次錢，伊會簽借據給原告，款項亦由原告交付予伊
    。原告曾表示要借款予伊之金額不夠，要向別人借，是收了
    幾次利息之後，伊才知道錢是被告的，伊當著原告與原告朋
    友的面把錢還給被告，這次借款時間伊不記得，還款金額為
    150,000元、還款日期為109年5月1日（證人當庭查看手機確
    認還款金額及時間），被告有將本票及質押、質借物品返還
    予伊，伊才確認這次原告錢是跟被告借的，伊只有這次是把
    錢還給被告，其他次都是還給原告。伊借款次數太多，記不
    清楚原告告訴伊錢不夠的那次，跟伊還錢予被告的這次，是
    不是同一次等語（見本院卷第83至86頁），可知證人葉峰旗
    雖曾還款予被告，惟證人葉峰旗均係以原告為借款對象，僅
    原告另向被告借款週轉，以交付證人葉峰旗，原告上開主張
    與證人葉峰旗所述不符，已非可採；況證人葉峰旗亦未能確
    認其還款予被告之該次借款時間為何，無從證明被告於108
    年1月15日匯予原告之146,500元即為證人葉峰旗之借款，上
    開證詞自不足為有利原告之認定。至原告提出兩造108年2月
    26日對話紀錄（見本院卷第127頁），欲證明被告早已知悉
    借款人為葉峰旗，惟被告係108年1月15日匯款146,500元予
    原告，距該對話紀錄時間已隔月餘，該對話紀錄實無從證明
    被告匯款時即知原告欲以該筆款項做何用途；再證人葉峰旗
    係以原告為借款債權人，僅原告向被告借款週轉以交付證人
    葉峰旗乙情，業據證人葉峰旗證述明確，則無論被告就借款
    人為葉峰旗一事是否知情，均不影響被告108年1月15日匯予
    原告之款項，屬兩造間消費借貸之認定。　
　⒊前案訴訟依據兩造所提證據資料及辯論結果，認定原告先後
    於108年6月13日、108年6月28日、108年7月1日、108年7月2
    日、108年9月9日匯款150,000元、95,000元、680,000 元、
    1,000,000元、200,000元，合計2,125,000元予被告，係給
    付系爭切結書前3個月款項105,000元、清償附表編號3所示
    借款150,000元及附表編號1、2、4所示購屋借款1,865,000
    元（見前案訴訟二審判決第4頁），既原告於本件訴訟中並
    未提出其他足以推翻該判斷之新訴訟資料，依上開說明，前
    案訴訟確定判決就上開爭點之判斷，於本件即有爭點效之適
    用，原告不得再為相反之主張，本院亦不得作相異之判斷。
    從而，前案訴訟認定被告交付如附表所示款項予原告，均係
    基於兩造間消費借貸關係乙事，於本案具有爭點效，本院不
    得為相反之認定。
  ㈡原告請求確認被告對原告如附表所示之消費借貸債權不存在
    ，有無理由？ 
　⒈按稱消費借貸者，謂當事人一方移轉金錢或其他代替物之所
    有權於他方，而約定他方以種類、品質、數量相同之物返還
    之契約，民法第474條第1項定有明文。次按消費借貸為要物
    契約，因金錢或其他代替物之交付而生效力，自貸與金額中
    預扣利息者，該預扣部分既未實際交付借用人，自不能認為
    係貸與本金額之一部，故利息先扣之消費借貸，其貸與之本
    金額應以利息預扣後實際交付借用人之金額為準，最高法院
    77年度台上字第164號、88年度台上字第1346號判決可資參
    照。兩造間就如附表所示款項存有消費借貸合意，已如前述
    ，又被告對其就如附表編號3所示款項，有預扣3,500元，僅
    實際交付146,500元予原告，亦不爭執。揆諸上開說明，兩
    造間就如附表編號3所示款項僅於146,500元範圍內成立消費
    借貸關係乙節，堪以認定。則原告請求確認被告對原告如附
    表編號3所示消費借貸債權，於逾146,500元部分不存在，為
    有理由，逾此範圍請求，即屬無據。
  ⒉至被告對原告業已清償如附表所示之借款，該等消費借貸債
    權均已消滅乙節雖不爭執（見本院卷第29頁），惟原告主張
    著重兩造間未就如附表所示之款項達成消費借貸之意思表示
    合致，該等借款自始不存在，俾利其於本院110年度訴字第8
    66號事件中，主張其給付被告之金錢並非用以清償如附表所
    示之借款，實無於本件主張其已清償該等借款之意。既如附
    表所示之借款債權是否已因原告清償而消滅，非在原告主張
    範圍內，即非本院審酌之範圍，本院認仍應為原告一部敗訴
    之判決，附此敘明。 
六、綜上所述，原告依民事訴訟法第247條第1項規定，求為判決
    如主文第1項所示，為有理由，應予准許。逾此範圍請求，
    為無理由，應予駁回。
七、本件事證已臻明確，兩造其餘主張陳述及所提之證據，經審
    酌後於本件判決結果無影響，爰不逐一論述，附此敘明。
八、據上論結，原告之訴為一部有理由，一部無理由，判決如主
    文。　　
中　　華　　民　　國　　111 　年　　6 　　月　　29　　日
                  民事第二庭  審判長法  官 謝文嵐
                                    法  官 周佳佩
                                    法  官 許家菱
以上正本係照原本作成。
如不服本判決，應於送達後20日內，向本院提出上訴狀並表明上
訴理由，如於本判決宣示後送達前提起上訴者，應於判決送達後
20日內補提上訴理由書（須附繕本）。
中　　華　　民　　國　　111 　年　　6 　　月　　30　　日
      　　　　　　　　　　　       　書記官  劉國偉
附表：
編號 日　　期 　借款金額 　　備　　　註  1 107.10.29 600,000元 被告匯款交付。  2 107.10.31 265,000元 被告匯款交付。  3 108.01.15 150,000元 被告實際匯款146,500元予原告。  4 不詳日期 1,000,000元 被告主張現金交付。             合計2,015,000 元